【裁判字號】    89,訴,1749
【裁判日期】    901121
【裁判案由】    商業會計法等
【裁判全文】
臺灣板橋地方法院刑事判決                        八十九年度訴字第一七四九號
    公  訴  人  臺灣板橋地方法院檢察署檢察官
    被      告  乙○○
    選任辯護人  徐方齡
    被      告  戊○○
    選任辯護人  洪維煌
右列被告因商業會計法等案件，經檢察官提起公訴（八十九年度偵字第八○○八七號
、第一一八一九號），本院判決如左：
    主  文
乙○○共同連續商業負責人以明知為不實之事項，而填製會計憑證及記入帳冊，處有
期徒刑陸月，如易科罰金，以參佰元折算壹日。
戊○○共同連續商業負責人以明知為不實之事項，而填製會計憑證及記入帳冊，處有
期徒刑肆月，如易科罰金，以參佰元折算壹日。緩刑年。
    事  實
一、乙○○係「優普恩國際有限公司」（以下簡稱優普恩公司、址設：台北縣板橋市
    ○○路○段九十巷三十二號；惟實際營業地址：在台北縣新莊市○○○路七十八
    巷十五號一樓）負責人，乃稅捐稽徵法規定之納稅義務人，及商業會計法所稱之
    商業負責人，戊○○係其配偶兼優普恩公司會計主辦人員及稅務代理人，渠等二
    人均屬從事業務之人，竟基於逃漏營業稅、營利事業所得稅等稅捐之概括犯意聯
    絡，明知不實，仍自民國八十三年起迄民國八十八年九月止，就優普恩公司所內
    、外銷、批發、零售之部分文具禮品（含文筆組），採取高價低報之不正當方法
    ，開立不實之統一發票與一般之商業發票（即ＩＮＶＯＩＣＥ）及出口報單，據
    以填製會計憑證、登入帳冊與各該期之「（４０１）式、營業人銷售額與稅額申
    報書」用茲短漏報（繳）優普恩公司各該期應納之營業稅、計達新台幣（下同）
    四十一萬九千零九十六元，進而於列報該公司各該年度（八十三年度、八十四年
    度、八十五年度、八十六年度、八十七年度、八十八年度）營利事業所得稅申報
    書時，復短漏報各該年度銷貨收入（八十三年度短漏報一百三十八萬五千五百二
    十二元、八十四年度短漏報三百二十三萬三千一百六十七元、八十五年度短漏報
    二百零二萬五千五百二十元、八十六年度短漏報八百七十四萬零一百六十四元、
    八十七年度短漏報一千七百一十萬六千三百六十三元、八十八年度短漏報七百三
    十二萬九千二百五十六元），藉以降低各該年度同額度之營利事業所得額、俾短
    漏該公司各該年度營利事業所得稅應納稅額、計達四十九萬七千七百五十元（上
    開數據詳見附件李正藝會計師事務所所附：優普恩國際有限公司涉及逃漏稅捐會
    計師說明書及附表），此足以生損害於稅捐稽徵機關對於稅捐核課之正確性及公
    平性。
二、案經法務部調查局台北市調查處移送及台灣板橋地方法院檢察署檢察官自動舉發
    偵查起訴。
    理  由
一、右揭犯罪事實，訊據被告乙○○坦承不諱，惟被告戊○○則矢口否認，辯稱：高
    價低報皆由被告乙○○一人主導，與其無關云云。然查被告二人上該犯行，核與
    證人丙○○（被告乙○○之弟）、丁○○（被告乙○○之妹）、甲○○、己○○
    證稱情節大致相符，復有基隆關、台北關之出口報單等資料影本一百二十七份，
    真正之出貨單、出口發票及不實之出口發票影本二十三份，優普恩公司營業稅申
    報書等相關資料影本二十九份，李正藝會計師事務所所出具之優普恩國際有限公
    司涉及逃漏稅捐會計師說明書一件，以及搜扣之公司營運概況明細、日記帳、總
    類帳、銷貨帳、出貨單、應收帳款明細及出貨單等證物共計十九冊附卷足稽，是
    以被告乙○○、戊○○二人之犯行，均堪認定。公訴人雖依財政部台灣省北區國
    稅局八十九年七月二十五日北區國稅三字第八九○○三六八一八號函所附之優普
    恩公司漏開統一發票一纜表所載，認為被告乙○○漏報優普恩公司之營業稅額達
    二百五十萬四千二百七十七元，進而於列報優普恩公司八十三年至八十八年度營
    利事業所得稅申報書時短報各該年度銷貨收入進而短漏報各該年度營利事業所得
    稅計達一千八百十八萬九千八百元云云，然查，（一）國稅局係根據優普恩公司
    之內部管理資料自行認定優普恩公司之銷售額，進而與營業稅申報書比較相減逕
    行認定優普恩公司逃漏銷售額、營業稅額與營利事業所得稅額，惟銷售額中若屬
    外銷外銷零稅率者，其並無營業稅漏稅之虞，而國稅局卻誤將外銷零稅率之銷售
    額視為內銷應課徵營業稅的銷售額，此部份銷售額依李正藝會計師事務所計算結
    果達七百七十二萬七千四百六十九元（詳見附件所示會計師說明書之付表二、三
    ）。（二）國稅局在外銷零稅率銷售額反而低列少計了七百二十四萬六千五百九
    十五元，其中非屬銷售額的樣品高列多計一千五百六十元，外銷零稅率金額誤為
    應稅內銷金額低列少計七百七十二萬七千四百六十九元，國稅局誤增營業稅申報
    書金額以致低列少計六萬五千六百七十六元，國稅局誤減營業稅申報書金額以致
    高列多計五十四萬四千九百六十三元，計算尾差高列多計二十七元，合計低列少
    計銷售額為七百二十四萬六千五百九十五元。（三）被國稅局認定屬優普恩公司
    銷售額但實際已由其關係企業賽恩工業有限公司（以下簡稱賽恩公司）開立發票
    之銷售額達三千七百七十九萬五千五百八十八元，此部份國稅局重複計入優普恩
    公司之銷售額，致優普恩公司之銷售額被高列多計，其他雜項差異則低列少計銷
    售額三萬五千二百六十六元，合計高列多計銷售額為四千三百四十七萬四千三百
    八十六元。依李正藝會計師就國稅局認定之優普恩公司內部管理資料與優普恩公
    司、賽恩公司開立統一發票的情形核對結果，認為優普恩公司短漏報應稅銷售額
    為八百八十萬一千零十七元，短漏報外銷零稅率銷售額為三千一百四十三萬八千
    零七十一元，合計就營利事業所得稅部分漏報營業收入三千九百八十一萬九千九
    百九十二元。而就我國營業稅稽徵實務，外銷零稅率銷售額並無營業稅之負擔，
    故就其短漏報應稅銷售額應為八百八十萬一千零十七元，逆算其逃漏營業稅應為
    四十一萬九千零九十六元，而非國稅局認定之二百四十八萬九千三百零五元。（
    四）至於營利事業所得稅漏報營業收入三千九百八十一萬九千九百九十二元，依
    我國營利事業所得稅稽徵實務，不可就納稅義務人漏報之營業收入直接呈上營利
    事業所得稅稅率（百分之二十五）來計算營利事業所得稅稅額，必須考慮其相關
    之成本與費用，故必須先就漏報之營業收入乘上同業利潤標準淨利率（即收入需
    扣除成本及費用，方為所得，或稱淨利），再乘上營利事業所得稅稅率（百分之
    二十五），來計算營利事業所得稅稅額，準此依優普恩公司係屬製筆業，其實際
    之淨利率一般僅為百分之五，若按淨利率百分之五計算，故優普恩公司之逃漏所
    得稅稅額應為四十九萬七千七百五十元（見附件所載李正藝會計師說明書及附表
    一、二）。
二、核被告乙○○、戊○○二人所為，均犯商業會計法第七十一條第一款之不實事項
    填製會計憑證及計入帳冊罪及稅捐稽徵法第四十一條、第四十七條第一款之以不
    正當方法逃漏稅捐罪。被告乙○○、戊○○就上該罪行，相互間因有犯意聯絡、
    行為分擔，均為正犯。被告戊○○雖無公司負責人及商業負責人之身分，然與有
    公司負責人及商業負責人身分之被告乙○○共同實施犯罪，依刑法第三十一條第
    一項規定，仍以共犯論。被告乙○○、戊○○二人，就上該二罪所為數行為，時
    間緊接，所犯罪名相同，顯係出於概括之犯意為之，為連續犯，均應刑法第五十
    六條之規定以一罪論，並加重其刑。被告二人所犯上述二罪間，因有方法、結果
    之牽連關係，為牽連犯，應從一重依商業會計法第七十一條第一款之以不實事項
    填製會計憑證及計入帳冊罪處斷。爰審酌被告乙○○、戊○○之素行、犯罪之動
    機、目的、手段、逃漏稅捐之金額、及犯後坦承犯行等一切情狀，分別量處如主
    文所示之刑，以示懲儆。被告二人行為後，中華民國刑法第四十一條業於九十年
    一月四日修正，同年月十日經總統公布施行，修正後刑法第四十一條第一項規定
    ：「犯最重本刑為五年以下有期徒刑以下之刑之罪，而受六個月以下有期徒刑或
    拘役之宣告，因身體、教育、職業、家庭之關係或其他正當事由，執行顯有困難
    者，得以一元以上三元以下折算一日，易科罰金。但確因不執行所宣告之刑，難
    收矯正之效，或難以維持法秩序者，不在此限。」，第二項規定：「併合處罰之
    數罪，均有前項情形，其應執行之刑逾六月者，亦同」；同法施行法第三條之一
    第一項規定：「刑法第四十一條之規定，中華民國九十年一月四日刑法修正施行
    前已裁判確定之處罰，未執行或執行未完畢者，亦適用之。」，第二項規定：「
    未諭知得易科罰金之處罰者，亦同。」。被告行為後，刑法第四十一條有變更，
    修正前刑法第四十一條僅規定：「因身體、教育、職業或家庭之關係，執行顯有
    困難」，而修正後刑法第四十一條第一項前段規定「因身體、教育、職業、家庭
    之關係或其他正當事由」，經比較新舊法，修正後刑法第四十一條第一項前段得
    斟酌易科罰金之標準較為寬廣，比較有利於行為人，依刑法第二條第一項前段之
    規定，自應適用裁判時之法律，諭知易科罰金之折算標準。末查，被告戊○○前
    未曾受有期徒刑以上刑之宣告，有台灣高等法院檢察署刑案紀錄簡覆表乙件可稽
    ，其因一時貪念，偶罹刑章，犯後主動向法務部調查局舉發本案坦承犯行，頗有
    悔悟，經此偵審科刑教訓，應知警惕，當無再犯之虞，本院認對其宣告之刑以暫
    不執行為適當，爰予宣告緩刑三年，以啟自新。
據上論斷，應依刑事訴訟法第二百九十九條第一項前段，商業會計法第七十一條第一
款、稅捐稽徵法第四十一條、第四十七條第一款，刑法第二條第一項前段、第十一條
前段、第五十六條、第二十八條、第三十一條第一項、第五十五條後段、第四十一條
第一項、第七十四條第一款，罰金罰鍰提高標準條例第一條前段、第二條，判決如主
文。
本案經檢察官游鉦添到庭執行職務
中      華      民      國      九十    年     十一    月    二十一    日
                                  臺灣板橋地方法院刑事第一庭
                                       法  官    胡 堅 勤
右正本證明與原本無異。
如不服本判決，應於判決送達後十日內，向本院提出上訴狀。
                                       書記官    劉 文 美
中      華      民      國      九十    年     十一    月    二十一    日
附錄本案所犯法條全文
商業會計法第七十一條
商業負責人、主辦及經辦會計人員或依法受託代他人處理會計事務之人員
有左列情事之一者，處五年以下有期徒刑、拘役或科或併科新台幣十五萬
元以下罰金：
一  以明知為不實之事項，而填製會計憑證或記入帳冊者。
二  故意使應保存之會計憑證、帳簿報表滅失毀損者。
三  意圖不法之利益而偽造、變造會計憑證、帳簿報表內容或撕毀其頁數
    者。
四  故意遺漏會計事項不為記錄，致使財務報表發生不實之結果者。
五  其他利用不正當方法，致使會計事項或財務報表發生不實之結果者。
稅捐稽徵法第四十一條
(逃漏稅捐之處罰)
納稅義務人以詐術或其他不正當方法逃漏稅捐者，處五年以下有期徒刑、
拘役或科或併科新台幣六萬元以下罰金。
稅捐稽徵法第四十七條
(法人或非法人團體負責人之刑責)
本法關於納稅義務人、扣繳義務人及代徵人應處徒刑之規定，於左列之人
適用之：
一  公司法規定之公司負責人。
二  民法或其他法律規定對外代表法人之董事或理事。
三  商業登記法規定之商業負責人。
四  其他非法人團體之代表人或管理人。


司法院資訊處製作；財團法人民間司法改革基金會備份。
